【裁判字號】    97,訴,451
【裁判日期】    971205
【裁判案由】    返還不當得利
【裁判全文】
臺灣新竹地方法院民事判決               97年度訴字第451號
原      告  丁○○
被      告  甲○○
訴訟代理人  張元宵律師
複代理  人  賴見強律師
上列當事人間返還不當得利事件，本院於中華民國97年11月18日
言詞辯論終結，判決如下：
    主      文
原告之訴駁回。
訴訟費用由原告負擔。
    事實及理由
壹、程序事項：
    按訴狀送達後，原告不得將原訴變更或追加他訴，民事訴訟
    法第255條第1項前段定有明文。查原告起訴時，僅以原告丁○○向被告甲○○提起本件訴訟，主張於民國82年7月10日
    自新竹市第十信用合作社之帳號00-0000-0戶名丁○○帳戶
    （下稱系爭原告帳戶）中提出並匯款4,004,556元至被告甲○○於新竹市第十信用合作社之帳號為:00-00-000-0 帳戶
    （下稱系爭被告帳戶）由被告受領原告之匯款新臺幣（下同
    ）4,004,556元，並無法律上原因，請求被告返還不當得利
    ，並聲明：（一）被告應給付原告新臺幣（下同）1,000,00
    0元暨自起訴狀繕本送達之翌日起至清償日止，按年息百分
    之五計算之利息。（二）訴訟費用由被告負擔。復於97年10
    月12日以民事補充理由狀追加聖昌營造股份有限公司（下稱
    聖昌公司）及金統營造工程股份有限公司（下稱金統公司）
    為當事人，主張被告既抗辯系爭原告帳戶內資金係公司資金
    ，乃追加聖昌公司及金統公司為原告等情，此有原告上揭民
    事補充理由狀在卷可按（本院卷第46頁），惟原告此訴之追
    加為被告當庭所不同意（本院卷第54頁背面），而原告追加
    當事人並同時追加另一原因事實主張系爭原告帳戶內之資金
    係聖昌公司等所有，已與原起訴事實主張不當得利返還請求
    權之主體不相同，非相同之基礎事實，且妨礙被告之防禦及
    訴訟之終結，是原告此訴之追加，不應准許，核先敘明。
貳、實體事項：
一、原告起訴主張略以：
（一）原告與被告間素無生意上往來，雙方亦無任何法律關係存
      在，何以於82年7月10日會有自系爭原告帳戶中提出並匯
      款4,004,556元至被告系爭帳戶中，而由被告受領？系爭
      資金4,004,556元既係由原告系爭帳戶中，經轉帳流入被
      告系爭帳戶中，倘若被告與原告之間並無合法、有效之法
      律關係存在，則被告受領此等款項即屬無法律上之理由，
      對原告即屬不當得利，原告自可請求被告返還。本件系爭
      原告帳戶，並非由原告所親自開立，原告亦未授權他人開
      立，但「金錢」之性質屬於動產，系爭資金既存在於原告
      帳戶中；且存在於原告系爭帳戶中之資金來源，乃係由原
      告所經營之聖昌公司或金統公司之工程款營業收入而來，
      經聖昌公司、金統公司之財務人員將款項匯入新竹第十信
      用合作社之準備金帳戶（註: 指設於合作金庫新竹分行之
      戶名為「新竹第十信用合作社」、帳號為「000000-00000
      00」之帳戶，該帳戶之性質屬於金融機構之準備金帳戶，
      係供金融機構本身使用）之中後，最後才又被匯入原告系
      爭帳戶，則系爭款項應屬於原告所有。系爭資金4,004,55
      6元由系爭原告帳戶，不當移轉至系爭被告帳戶，自屬不
      當得利；除非被告可以證明其就系爭4004,556元與原告之
      間存在何種法律關係? 否則難以解免返還不當得利之義務
      。
（二）系爭原告帳戶係由證人即被告之配偶乙○任職於新竹市第
      十信用合作社任職時未經授權虛偽開立，此可由（一）79
      年10月5日開戶時之簽名並非原告所簽，也未至十信開戶
      。（二）開戶印鑑卡內所載電話亦非原告所屬電話，而係
      證人乙○住家之電話。（三）若以銀行高階職員之職責，
      私下為客戶操作如此龐大、進出頻繁之帳戶，所為何來？
      為何被告所開之支票要向原告帳戶內存款提領支付。本件
      之資金係在系爭原告帳戶內所提領，乃係原告所有，且若
      非係原告所有，其等亦應經原告同意或以訴訟解決之，豈
      可逕行提領，況被告若欲主張該資金非原告所有，依舉證
      責任之分配亦應由其舉證之。
（三）綜上，足見被告實受有4,004,556元之不當得利，爰依法
      請求被告先於1,000,000元之範圍內為一部請求返還。並
      聲明：（一）被告應給付原告1,000,000元暨自起訴狀繕
      本送達之翌日起至清償日止，按年息百分之五計算之利息
      。（二）訴訟費用由被告負擔。
二、被告則以：
    證人乙○與證人即原告前配偶丙○○為姊妹，原告與證人丙○○創業之初，因證人乙○任職於金融業，基於生意往來所
    需，遂委請證人乙○代為調度資金，並因此同意由證人乙○
    使用管理系爭原告帳戶，原告所述兩造無任何生意往來並非
    事實。又被告雖曾於82年7月10日受領以原告名義匯出之上
    開匯款，然上開匯款金錢之所有權人並非係原告，原告僅為
    匯款名義人，原告主張該款項為其所有，對此有利於原告之
    事實，應由原告負舉證之責等語置辯。並聲明（一）原告之
    訴駁回。（二）訴訟費用由原告負擔。（三）如受不利判決
    ，請准供擔保免為假執行。
三、本院之判斷：
    原告主張系爭原告帳戶係為原告名義，且於82年7月10日，
    系爭原告帳戶提出並匯款4,004,556元至被告系爭帳戶中一
    節，業經原告提出新竹市第十信用合作社轉帳收入傳票、領
    款憑條（本院卷第5、35頁）、系爭原告帳戶開戶印鑑卡（
    本院卷第44頁）（以上均影本）為證，且為被告所不爭執，
    堪信為真實。惟被告辯稱：系爭原告帳戶係因原告與證人丙○○創業所需，由原告委由證人乙○代為調度資金，而同意
    證人乙○使用管理，系爭原告帳戶中所提領匯出之系爭款項
    並非原告所有，原告僅為匯款名義人等語置辯，是本件主要
    爭執點在於由系爭原告帳戶中提出並匯至被告系爭帳戶中之
    該筆4,004,556元是否為原告所有，被告是否因此受有不當
    得利，茲審究如下：
（一）按無法律上之原因而受利益，致他人受損害者，應返還其
      利益，民法第179條前段定有明文。又不當得利返還請求
      權，以一方受有利益，他方受有損害，受有利益與受有損
      害間具有因果關係，且無法律上之原因而受利益為其成立
      要件，故主張此項請求權成立之原告應就他方受有利益因
      而受有損害之事實，負舉證責任。查：
    1.原告主張系爭帳戶為證人乙○任職於新竹市第十信用合作
      社時未經其授權虛偽開立並未使用一節，如為真實，該系
      爭原告帳戶既非原告所授權開立且原告未使用，其中金錢
      當非必然與原告有關，自無法僅以系爭原告帳戶係為原告
      名義，認定該帳戶中之金錢為原告所有，則原告主張系爭
      原告帳戶提領匯至系爭被告帳戶之該筆4,004,556元為原
      告所有等情，已非無疑。
    2.依證人乙○於本院審理時到庭證述略以：系爭原告帳戶是
      原告與證人丙○○授權開戶使用，當時原告以其及其他人
      名義在新竹市第十信用合作社有貸款，為了製造金錢往來
      紀錄，使銀行評估原告信用能力，所以請證人乙○做存入
      提領動作，以表示原告資金往來靈活。同時因原告與證人
      丙○○時在美國、臺北、新竹三地，資金週轉均委由證人
      乙○處理。系爭原告帳戶開戶當時由原告或證人丙○○提
      供100,000元開戶頭，往後資金都是證人乙○私人調度使
      用。而系爭被告帳戶亦是由證人乙○在調度使用。在帳戶
      交還給原告時就原告所提供100,000元加計活儲利息予原
      告，其餘金錢往來與原告無關，而此筆轉入被告戶頭之資
      金，不是原告所有，此筆錢是我私人的錢等語明確。又證
      人丙○○於本院審理時證述略以：當時證人丙○○與原告
      開立公司有資金需求，所以開立系爭原告帳戶，那時證人
      丙○○與原告移民美國，很多事情都是請證人乙○處理。
      臺灣資金調度都是透過這帳戶幫我們處理。開戶應該不是
      我就是我們二人（指證人丙○○與原告）一起或其中一人
      去開戶，但時間太久不記得。因為在十信開戶，帳戶往來
      頻繁表示公司經營正常，借貸利息會比較低，所以證人乙○會做一些資金往來替我們作業績。我記得有拿印章給證
      人乙○，不記得誰交給證人乙○，帳戶印鑑章確實當時經
      營公司所使用的。當時原告經常與證人乙○聯絡相關資金
      週轉，我們需要借款時由證人乙○去借款再匯出，還款時
      再用這帳戶匯給證人乙○，後來這帳戶就跟證人乙○結清
      。而從系爭原告帳戶匯出至系爭被告帳戶之金錢我並不知
      道，這部份應該是證人乙○幫我們做業績，實際上我們有
      對帳，帳也結清等語明確。上揭乙○、丙○○兩位證人就
      系爭原告帳戶係為原告授權開立使用，且為建立交易信用
      ，委由證人乙○以資金進出該帳戶並周轉資金，且該帳戶
      也已結清一節，大致相符，堪信為真實。是依上揭兩位證
      人證言，並無法證明由系爭原告帳戶內提領匯至系爭被告
      帳戶之4,004,556元為原告所有。
    3.綜上所述，依原告主張系爭原告帳戶非其開立，而係證人
      乙○未經授權虛偽開立云云，惟此與證人乙○及丙○○於
      本院審理時之證述並未相合，而即使原告所主張上開證人
      乙○未經授權開立系爭原告帳戶為真，原告亦未進一步舉
      證證明，為何所主張該未經其授權開立帳戶中之金錢為其
      所有，是無法認定由系爭原告帳戶內提領匯至系爭被告帳
      戶之4,004,556元為原告所有。且依上揭證人乙○以及丙○○於本院證述以觀，系爭原告帳戶係經由原告授權開立
      並由證人乙○使用，且系爭原告帳戶內提領匯至系爭被告
      帳戶之4,004,556元並非原告所有。是依上揭證據調查結
      果，並無法證明原告受有4,004,556元之損害，則原告依
      不當得利法律關係請求被告返還4,004,556元並無理由。
    4.另原告聲請本院調取系爭被告帳戶往來交易明細表，以查
      明系爭4,004,556元款項匯入該帳戶後去向，惟本件原告
      係依不當得利法律關係請求被告返還，被告並不否認系爭
      4,004,556元款項由系爭原告帳戶匯款至系爭被告帳戶中
      ，則此筆款項之流動已經明確，至於該筆匯款進入被告帳
      戶後如何處理尚與本件不當得利法律關係判斷並無關連，
      故此部分證據調查聲請無調查之必要。
    5.又原告主張系爭帳戶內之資金來源為原告所經營之聖昌公
      司或金統公司之工程款營業收入，經聖昌公司、金統公司
      之財務人員將款項匯入新竹第十信用合作社之準備金帳戶
      之中後，最後才又被匯入原告系爭帳戶云云，惟即便原告
      上揭主張為真實，則系爭原告帳戶中之金錢亦為聖昌公司
      、金統公司所有，而非原告所有，是部分主張亦與原告所
      依據不當得利法律關係請求被告返還4,004,556元與原告
      上揭並無關連，而無調查之必要，附此敘明。
（二）綜上所述，原告依不當得利法律關係請求被告給付原告1,
      000,000元暨自起訴狀繕本送達之翌日起至清償日止，按
      年息百分之五計算之利息，自無理由，應予駁回。
四、本件事證已臻明確，兩造其餘攻擊、防禦方法及未經援用之
    證據，經本院審酌後認對判決結果不生影響，爰不一一論列
    ，附此敘明。
五、訴訟費用負擔之依據：民事訴訟法第78條。
中    華    民    國    97    年    12    月    5     日
                     民事第二庭    法  官  方鴻愷
以上正本係照原本做成。
如對本判決上訴，須於判決送達後20日內向本院提出上訴狀。
中    華    民    國    97    年    12    月    9     日
                                   書記官  鍾佩芳


司法院資訊處製作；財團法人民間司法改革基金會備份。
